臺灣臺南地方法院刑事判決
111年度訴字第28號
公  訴  人  臺灣臺南地方檢察署檢察官
被      告  周柏辰



選任辯護人  鄭渼蓁律師
            陳敬于律師
上列被告因違反組織犯罪防制條例等案件，經檢察官提起公訴（
110年度偵字第26813號），本院判決如下：
    主  文
周柏辰犯發起犯罪組織罪，處有期徒刑壹年拾月；又三人以上共
同犯詐欺取財罪，共伍拾壹罪，各處有期徒刑壹年肆月。應執行
有期徒刑伍年捌月。
扣案之蘋果牌行動電話壹支（序號000000000000000、000000000
000000）沒收；未扣案之犯罪所得新臺幣貳佰壹拾陸萬陸仟肆佰
玖拾元沒收，於全部或一部不能沒收或不宜執行沒收時，追徵其
價額。
    事  實
一、周柏辰與謝威鋌、王昱璇（謝威鋌、王昱璇所涉犯行，業經
    本院以110年度訴字第93號審理判決）欲籌組以詐術為手段
    ，而具有持續性、牟利性之有結構性組織即電信詐欺集團，
    竟共同意圖為自己不法之所有，基於三人以上共同詐欺取財
    及發起、操縱、指揮、參與犯罪組織之犯意聯絡，自民國10
    9年8月間起，陸續邀集具有共同詐欺犯意之蘇雅雯、王秀文
    、何泓德、林岱億、葉哲延、吳建享、陳柏全、盧怡安、鐘
    嘉瑜（蘇雅雯等9人所涉犯行，業經本院以110年度訴字第93
    號審理判決）、李憲志（業經本院以110年度訴字第1234號
    審理判決）、綽號「阿宏」等人（由檢察官另行偵辦）參與
    上揭詐欺集團。渠等詐欺手法為：先由一線機房成員透過系
    統商撥打網路電話給大陸地區不詳被害人，佯稱係大陸地區
    通信管理局人員，謊稱該員個人資料外洩，建議報案云云，
    如該大陸地區被害人表達欲報案，一線機房成員再將通訊轉
    接至二、三線機房成員，二、三線機房成員則佯稱係大陸地
    區公安局或人民檢察院人員，謊稱欲調查、製作筆錄並清查
    資金，要求被害人在不實之人民檢察院網站中填寫帳戶資料
    ，致被害人誤信而依指示填寫後，被害人所填寫帳號之帳戶
    內款項即會轉至水商（即負責收取詐欺所得之人）掌控之不
    詳帳戶內，水商再將詐欺所得之日幣、人民幣款項轉匯成新
    臺幣後，由不詳之人以現金交與機房成員。
二、渠等犯罪行為分工方式為：㈠周柏辰發起組織後，負責出資
    租屋，並準備用以撥打詐欺網路電話所用之手機、設備等物
    ，另收取大陸地區人民之個人資料及核算、分配詐欺所得；
    謝威鋌為二、三線負責人，負責在臺南市○○區○○路00號11樓
    之2、臺南市○○區○○路○段000號A棟8樓之3等地操縱、指揮並
    執行二、三線機房之業務，並與周柏辰共同核算、分配詐欺
    所得及機房開銷；王昱璇為一線負責人，負責在臺南市○○區
    ○○○街000巷0號5樓之4操縱、指揮及執行一線機房業務並訓
    練新成員；蘇雅雯負責此詐欺集團向水商收取詐欺所得款項
    及記載詐欺所得分配、收支款項等會計業務；王秀文先後擔
    任一、二線機房業務；何泓德及林岱億擔任二線機房業務；
    葉哲延、吳建享、陳柏全、李憲志擔任一線機房業務；㈡自1
    09年10月25日前某日許起，許佳溶（業經本院以110年度訴
    字第93號審理判決）明知其夫謝威鋌係從事電信詐欺集團工
    作，竟基於參與詐欺犯罪組織之犯意，承租臺南市○區○○路0
    00號G棟22樓之8房屋後，將該處充作盧怡安、鐘嘉瑜擔任一
    線機房業務之處所，並為周柏辰、謝威鋌督促盧怡安、鐘嘉
    瑜進行詐騙工作。盧怡安、鐘嘉瑜則承前述犯意，於該址執
    行上揭一線機房業務。嗣上揭詐騙集團先後於附件一至三所
    示之時間，以上揭一、二、三線分工方式，詐得附件一至三
    各欄位所示之金額（以「日圓」、「人民幣」計價），實行
    詐欺之人並以一線機房詐欺所得7％、二線機房詐欺所得9％、
    三線機房詐欺所得8％之計算方式，分得如附件一、二、三所
    示之報酬，周柏辰並因其出資人身分另按詐欺所得分得15％
    之報酬以及每月不等獎金。
三、經警於109年11月24日持本院核發之搜索票至臺南市○○區○○
    路0段000號A棟8 樓之3（健康路機房）、臺南市○○區○○路0
    段000號A 棟20樓之1（民權路機房）、臺南市○○區○○○街000
     巷0號5 樓之4 （永華八街機房）、臺南市○○區○○路00號11
    樓之2（郡平路機房）、臺南市○區○○路000號G棟22樓之8 （
    開元路機房）等處執行搜索，並於109年12月14日持本院核
    發之搜索票至臺南市○○區○○○街00號4樓之16搜索扣得被告所
    有之蘋果牌行動電話1支（序號000000000000000、00000000
    0000000），而查悉上情。
四、案經臺灣臺南地方檢察署檢察官指揮內政部警政署刑事警察
    局偵查第八大隊、臺南市政府警察局刑事警察大隊科技犯罪
    偵查隊報告後偵查起訴。
    理  由
壹、程序事項：
一、按訊問證人之筆錄，以在檢察官或法官面前作成，並經踐行
    刑事訴訟法所定訊問證人之程序者為限，始得採為證據，組
    織犯罪防制條例第12條第1項中段定有明文。此係刑事訴訟
    證據能力之特別規定，較諸刑事訴訟法有關傳聞法則之規定
    更為嚴謹，本件應受此特別規定之限制。從而，證人於警詢
    或檢察事務官詢問中之陳述，於違反組織犯罪防制條例案件
    ，即絕對不具證據能力，不得採為裁判基礎。準此，證人即
    同案被告謝威鋌、王昱璇、蘇雅雯、王秀文、何泓德、林岱
    億、葉哲延、吳建享、陳柏全、許佳溶、盧怡安、鐘嘉瑜、
    馬雪華、陳朝威、葉俊賓（以下僅稱其等之姓名）於警詢中
    之證述，不符前揭「在檢察官或法官面前作成，並經踐行刑
    事訴訟法所定訊問證人之程序」要件，不得作為認定被告周
    柏辰涉犯組織犯罪防制條例罪名之證據，於被告違反組織犯
    罪防制條例部分，不具證據能力，但仍可作為被告涉犯三人
    以上共同詐欺取財罪部分之證據。至被告於警詢中，就自己
    所為犯行部分所為之供述，對其等自身而言，應屬自白，而
    非證人證述之性質，不在前開組織犯罪防制條例第12條第1
    項中段排除之列，仍有證據能力，附此敘明。
二、本案認定事實所引用其餘卷內被告以外之人於審判外之陳述
    ，除原已符刑事訴訟法所定傳聞例外規定而得作為證據外，
    檢察官、被告及其等之辯護人於準備程序時，均同意其有作
    為本案證據之證據能力，審酌前揭陳述作成之程序並無違法
    ，與本案之待證事實均具有關聯性，且尚無違法不當及證明
    力明顯過低之瑕疵，而認為以之作為證據應屬適當，是本案
    其餘卷內被告以外之人於審判外陳述之供述證據，依刑事訴
    訟法第159條之5規定，均有證據能力。
三、至於卷內所存經本院引用之非供述證據部分，與本件待證事
    實間均具有關聯性，且無證據證明係公務員違背法定程序所
    取得，依刑事訴訟法第158條之4之反面解釋，自有證據能力
    。
貳、實體事項：　　
一、認定事實所憑之證據及理由：
    訊據被告周柏辰就其所涉發起、操縱、指揮、參與犯罪組織
    、加重詐欺部分，於警詢、偵訊、本院訊問及準備程序序中
    均自白，並於審理程序中坦承不諱，核與證人謝威鋌、王昱
    璇、蘇雅雯、王秀文、何泓德、林岱億、葉哲延、吳建享、
    陳柏全、盧怡安、鐘嘉瑜、許佳溶於警詢、偵訊及審理中之
    證述情節大致相符，並有本院109年聲搜字第1343號搜索票
    、臺南市政府警察局刑事警察大隊搜索扣押筆錄、扣押物品
    目錄表、扣押物品收據、搜索現場照片4張、扣押物品照片4
    張、扣押之蘋果牌行動電話翻拍畫面8張、現場蒐證照片15
    張、扣案證物編號1-1-5隨身碟檔案工作績效表1份、手機擷
    取照片11張、林岱德、謝威鋌、王昱璇持用之手機內擷取照
    片、通訊監察譯文、本院109年聲監字第806號通訊監察書及
    電話附表等在卷可稽，以及扣案被告所有與本案共犯聯繫之
    蘋果牌行動電話1支（序號000000000000000、000000000000
    000）可資佐證，足認被告上開任意性之自白與事實相符，
    應堪採信。
二、論罪科刑：
㈠、論罪部分：
　⒈按組織犯罪防制條例第3條第1項前段，對於發起、主持、操
    縱、指揮犯罪組織等不同層次之犯行，均予規範處罰，所謂
    「主持」，係指主事把持；「操縱」，係指幕後操控；而「
    指揮」犯罪組織者，雖非「主持」，然就某特定任務之實現
    ，得指使、命令犯罪組織成員，決定行動之進退行止，與同
    條項後段之「參與」犯罪組織之人，僅係聽取號令而參與行
    動之一般成員有別。次按行為人參與或發起、操縱、指揮犯
    罪組織之行為繼續中，先後加重詐欺數人財物，因僅為一違
    反組織犯罪防制條例行為，侵害一社會法益，應僅就首次加
    重詐欺犯行，論以參與或發起犯罪組織罪及加重詐欺罪之想
    像競合犯；其後之詐欺取財犯行，乃為其參與或發起犯罪組
    織之繼續行為，為避免重複評價，當無從將一參與或發起犯
    罪組織之行為割裂，再另論一參與或發起犯罪組織罪，而與
    其後所犯加重詐欺罪從一重論處之餘地。
　⒉本件被告周柏辰發起組織後，負責出資租屋，並準備用以撥
    打詐欺網路電話所用之手機、設備等物，另收取大陸地區人
    民之個人資料及核算、分配詐欺所得、與周柏辰共同統計、
    核算各項機房費用等各項事宜，堪認被告確實有發起、指揮
    犯罪組織之行為。是核被告所為，就其等上開所為及於如附
    一所示「首次」詐欺取財得手部分，係犯組織犯罪防制條例
    第3條第1 前段之發起犯罪組織罪及刑法第339條之4第1項第
    2款之三人以上共同詐欺取財罪，其後詐欺取財得手部分，
    則係犯刑法第339條之4第1項第2款之三人以上共同詐欺取財
    罪。
　⒊公訴意旨雖認被告同時涉有「操縱」犯罪組織部分，惟查，
    被告除上開發起、指揮行為外，自身亦有實際撥打詐騙電話
    而參與第三線機房業務之執行，與身居幕後操控旗下成員實
    施犯罪、自身並未直接實際參與之「操縱」行為尚屬有別。
    是公訴意旨認被告同時涉犯操縱犯罪組織罪嫌部分，容有誤
    會，惟此僅係犯罪行為之層次有所差異，所論處之法條仍屬
    同一，尚無需變更起訴法條。
　⒋被告所犯本件三人以上共同詐欺取財犯行，係依前述分工方
    式，與謝威鋌、王昱璇、蘇雅雯、王秀文、何泓德、林岱億
    、葉哲延、吳建享、陳柏全、盧怡安、鐘嘉瑜、李憲志、「
    阿宏」等人，於犯罪計畫之共同意思範圍內，各自分擔犯罪
    行為之一部，並相互利用他人之行為，遂行詐欺取財犯行，
    堪認其等間確有犯意聯絡及行為分擔，均應論以共同正犯。
　⒌被告人所涉指揮、參與犯罪組織之低度行為均為發起犯罪組
    織之高度行為所吸收，均不另論罪。
　⒍被告發起犯罪組織之行為中，首次實行之犯行即如附件一所
    示「首次」詐欺取財得手部分，與其發起犯罪組織之時間、
    地點，在自然意義上雖非完全一致，但仍有部分合致，且犯
    罪目的單一，具有行為之局部同一性，依一般社會通念，應
    評價為一行為方符刑罰公平原則，故其以上開一行為，同時
    觸犯發起犯罪組織、三人以上共同詐欺取財2罪，為想像競
    合犯，應依刑法第55條規定，從一重之發起犯罪組織罪處斷
    。
　⒎關於罪數之說明：
　⑴按詐欺取財罪係為保護個人之財產法益而設，關於行為人詐
    欺犯罪之罪數計算，原則上應依遭受詐騙之被害人人數定之
    。
　⑵經查，被告於本院審理中陳稱對於起訴書附件一、二、三績
    效表之記載沒有意見，佐以證人王秀文於另案審理中供稱：
    「起訴書附件之績效表中，每1筆記載就是指被害人那天匯
    款的款項，如果同一天有拆成2 筆記載，就是指不同被害人
    」等語（本院110年度訴字第93號卷六第193頁），足認本件
    被告及謝威鋌、王昱璇、王秀文、何泓德、林岱億、葉哲延
    、吳建享、陳柏全各自詐欺得手之情形，確如起訴書附件績
    效表所示，其中每1筆註記即代表1位被害人匯入之款項，如
    同1日有2 筆以上之款項，即代表為不同被害人；有參與該
    次詐欺犯行之成員，會在其對應代號之欄位下，註記該次分
    得之報酬；109年11月11日至同年11月23日績效表上，註記
    「＊」者，代表有參與該次詐欺犯行且詐騙得手，但尚未實
    際核算應分得之金額。基此，應認起訴書附件績效表中，各
    日期、各筆款項之記載，即代表不同被害人遭詐騙得手，揆
    諸前揭說明，應就該績效表中，註記有參與並分得款項、或
    註記「＊」記錄詐騙成功之各次詐欺犯行，各論以1罪。
　⑶又本件電信詐欺機房運作期間，被告除自身實際撥打詐騙電
    話成功詐欺得手之部分外，就其所發起之本件所有一、二、
    三線機房成員撥打詐騙電話成功詐欺得手部分，應認係在其
    等上開三人以上共同詐欺取財之犯意聯絡範圍內所實行，被
    告並有發起、指揮之行為分擔，自應就其所發起、指揮之所
    有機房成員詐欺得手部分共同負責。綜上所述，被告應就其
    發起、參與及指揮之犯行，對於附件一、二、三所示各該不
    同被害人詐欺取財得手部分負責，共計52次（日期詳如附件
    一、二、三所示）。被告上開各次犯行間，犯意各別、行為
    互殊，並分別侵害不同被害人之財產法益，其中，就「首次
    」詐欺取財得手部分，應依刑法第55條想像競合犯規定，從
    一重論以發起犯罪組織罪，如同前述，並與其餘所犯51次三
    人以上共同詐欺取財犯行分論併罰。
㈡、被告就其所涉發起犯罪組織部分，於偵查及審判中均自白不
    諱（偵七卷第14頁、本院卷第78頁），應依組織犯罪防制條
    例第8條第1項後段規定減輕其刑。
㈢、科刑部分：
　　爰以行為人之責任為基礎，審酌被告年紀尚輕，不思循正途
    賺取所需，竟發起籌組電信詐欺機房犯罪組織，並負責指揮
    其他同案被告擔任詐欺機房各線人員，彼此分工，冒充大陸
    地區政府機關或公務員，撥打電話詐騙大陸地區被害人，相
    互利用他人之行為，遂行三人以上共同詐欺取財犯行，漠視
    他人之財產法益，破壞我國國際形象至鉅，且於其等指揮本
    件電信詐欺機房犯罪組織期間，全體機房成員合計詐欺得手
    之款項高達12,05萬餘元，有前引工作績效表在卷可考，足
    認本件犯罪所生之損害至鉅，所為實屬不該。復審酌被告犯
    後於本院審理時均坦承犯行之態度，兼衡被告為高中畢業之
    智識程度，現擔任私人司機，每月收入約2萬5,000至3萬元
    ，目前與祖母同住、須扶養祖母之家庭生活及經濟狀況（本
    院卷第310頁）等一切情狀，分別量處如主文所示之刑，並
    依各罪間之關連、侵害法益及整體非難評價等面向，本諸刑
    罰經濟與責罰相當原則，定其應執行之刑。
三、沒收部分：
㈠、供犯罪所用之物部分：
　⒈扣案蘋果牌行動電話1支（序號000000000000000、000000000
    000000）係被告所有，供其於本件犯罪所用之物等情，業據
    其供承在卷（本院卷第275頁），應依刑法第38條第2項前段
    規定宣告沒收。
　⒉其餘扣案物中，就所有人或保管人為其餘共犯部分，已由本
    院就其等所涉犯行另行審結，並為沒收與否之諭知，爰均不
    於本件宣告沒收，併此敘明。
㈡、犯罪所得部分：
　　被告因本件犯行，就其擔任第三線機房人員部分實際領有如
    附件三㈠、㈡績效表所示之報酬（160,081元+171,767元），
    並因其出資人身分按本件詐得總額（即附件一㈠、㈡、㈢所示
    台幣欄位金額之總和：3,775,596元+3,258,981元+5,016,36
    8元）分得15%之報酬（12,050,945*15%=1,807,642元)，並
    領得9、10、11月份獎金各6,000元、9,000元、12,000元等
    情，業據其於本院訊問時陳述明確（本院卷第37、307頁）
    ，並有獎金工作表在卷可憑（警卷第91、93、95頁），合計
    被告實際領得2,166,490元，堪認為屬於被告之犯罪所得，
    未據扣案，應依刑法第38條之1第1項前段、第3 項規定宣告
    沒收，並於全部或一部不能沒收或不宜執行沒收時，追徵其
    價額。
據上論斷，應依刑事訴訟法第299條第1項前段，組織犯罪防制條
例第3條第1項、第8條第1項後段，刑法第11條、第28條、第339
條之4第1項第2款、第55條、第51條第5款、第38條第2項前段、
第38條之1第1項前段、第3項，刑法施行法第1條之1第1項，判決
如主文。
本案經檢察官郭書鳴提起公訴，檢察官李佳潔到庭執行職務。
中　　華　　民　　國　　111 　年　　4 　　月　　28　　日
                  刑事第六庭  審判長法  官  高如宜
                                    法  官  鄭銘仁
                                    法  官  陳鈺雯
以上正本證明與原本無異。
如不服本判決應於收受本判決後20日內向本院提出上訴書狀，並
應敘述具體理由。其未敘述上訴理由者，應於上訴期間屆滿後20
日內向本院補提理由書狀（均須按他造當事人之人數附繕本）「
切勿逕送上級法院」。 
　　　　　　　　　　　　　　　　　  書記官  蔡雅惠
中　　華　　民　　國　　111 　年　　5 　　月　　 5　　日

附錄本案論罪科刑法條：
組織犯罪防制條例第3條第1項
發起、主持、操縱或指揮犯罪組織者，處3 年以上10年以下有期
徒刑，得併科新臺幣1 億元以下罰金；參與者，處6 月以上5 年
以下有期徒刑，得併科新臺幣1,000 萬元以下罰金。但參與情節
輕微者，得減輕或免除其刑。

中華民國刑法第339條之4
犯第339 條詐欺罪而有下列情形之一者，處1 年以上7 年以下有
期徒刑，得併科100 萬元以下罰金：
一、冒用政府機關或公務員名義犯之。
二、三人以上共同犯之。
三、以廣播電視、電子通訊、網際網路或其他媒體等傳播工具，
    對公眾散布而犯之。
前項之未遂犯罰之。